【裁判字號】    98,刑智上易,52
【裁判日期】    980817
【裁判案由】    違反著作權法
【裁判全文】
智慧財產法院刑事判決
                                  98年度刑智上易字第52號
上  訴  人  臺灣臺南地方法院檢察署檢察官
被      告  甲○○
上列上訴人因被告違反著作權法案件，不服臺灣臺南地方法院98
年度易字第172 號，中華民國98年3 月3 日第一審判決（起訴案
號：臺灣臺南地方法院檢察署97年度偵字第14210 號），提起上
訴，本院判決如下：
    主  文
上訴駁回。
    理  由
一、聲請簡易判決處刑係以：被告甲○○係位於臺南市○○區○○路三段二六○號之一之「婷婷檳榔攤」負責人，明知「風
    飛沙」、「連杯酒」、「雙人枕頭」、「月圓思情」、「一
    條手巾仔」、「情難斷夢抹醒」、「男人情女人心」及「春
    天哪會這呢寒」等八首音樂著作，係社團法人臺灣音樂著作
    權人聯合總會（下稱音樂聯合總會）所享有音樂著作財產權
    之音樂著作，未經音樂聯合總會之同意或授權，不得擅自公
    開演出，竟基於營利之犯意，未經音樂聯合總會之同意或授
    權，在其所經營之上開檳榔攤內利用向不詳之人所購得之金
    嗓伴唱機一臺、音圓伴唱機三臺，供店內不特定客人點唱，
    擅自公開演出上開音樂著作，向該店內現場之不特定顧客傳
    達該等音樂著作內容，侵害音樂聯合總會之音樂著作財產權
    ，嗣於九十七年八月二十七日晚間八時二十分許，經音樂聯
    合總會派員查證發現後報警而提出告訴，員警依法於上址查
    獲，並扣得金嗓伴唱機一臺、音圓伴唱機三臺、遙控器四支
    、點歌本八本等證物，因認被告違反著作權法第九十二條之
    擅自以公開演出之方法侵害他人之著作財產權罪嫌。
二、本件公訴意旨認被告甲○○涉有上開之罪嫌，無非係以被告
    於警詢中之自白、告訴人之指述、告訴代理人丙○○於警詢
    時之指陳、告訴代理人丁○○於檢察官偵訊時之陳述、現場
    照片、扣案筆錄、扣押物品目錄表等資料為其主要之論據。
    訊據被告固坦承為位於臺南市○○區○○路三段二六○號之
    一之「婷婷檳榔攤」之負責人，該店並附設卡拉ＯＫ，而該
    店所使用之金嗓伴唱機一臺及音圓伴唱機三臺確實附有「風
    飛沙」、「連杯酒」、「雙人枕頭」、「月圓思情」、「一
    條手巾仔」、「情難斷夢抹醒」、「男人情女人心」及「春
    天哪會這呢寒」等八首音樂著作等情，惟否認有違反著作權
    法之犯行，辯稱：伊係於九十七年七月五日下午三時許，在
    上開檳榔攤內，向不知名之客人以新臺幣六萬元之價格購得
    上開四臺伴唱機，伊於同年八月二十日透過「松喜企業有限
    公司」辦理臺灣音樂著作權協會公開演出證明書，因伊只有
    放置一臺伴唱機再營業，故僅申請一張公開演出證明書等語
    。
三、經查：
  (一)程序方面：
  1.本件被告經合法傳喚，無正當理由不到庭，亦未提出任何書
    狀為答辯，或就本案所附證據之證據能力及證據力為任何陳
    述，爰就其於偵查程序及原審程序中所為陳述及答辯內容，
    併同卷內證據資料而為審酌，合先敘明。
  2.按被告以外之人於審判外之陳述，雖不符刑事訴訟法第一百
    五十九條之一至第一百五十九條之四之規定，然經當事人於
    審判程序同意作為證據，法院審酌該言詞陳述作成時之情況
    ，認為適當者，亦得為證據，刑事訴訟法第一百五十九條之
    五第一項定有明文；當事人、代理人或辯護人於法院調查證
    據時，知有刑事訴訟法第一百五十九條第一項不得為證據之
    情形，而未於言詞辯論終結前聲明異議者，視為有前項之同
    意，同法條第二項定有明文。本件告訴代理人丙○○於警詢
    時之指述（見警詢卷第八頁至第十一頁），固為審判外之陳
    述而屬傳聞證據，惟檢察官就該審判外之供述，於本院審判
    程序時不爭執其證據能力（見本院卷第六九頁至七十頁），
    而被告就該審判外之供述，於原審及本院審理時均未到庭爭
    執其證據能力（見原審卷第十七頁、本院卷第六九頁至第七
    十頁），且均迄於本院言詞辯論終結前復未聲明異議，本院
    審酌告訴代理人丙○○陳述作成時之情況，並無違法取證及
    證明力明顯過低之瑕疵，依前揭規定，告訴代理人丙○○於
    警詢時所為之指述，應有證據能力。
  3.次按被告以外之人於偵查中向檢察官所為之陳述，除顯有不
    可信之情況者外，得為證據，刑事訴訟法第一百五十九條之
    一第二項規定明確。本件告訴代理人丁○○於檢察官偵訊時
    之陳述，為被告以外之人於審判外之言詞陳述，惟未經其以
    證人身分而具結在案，與法定要件尚未相符，然本院審酌告
    訴代理人丁○○於陳述時之外在環境及情況，查無顯有不可
    信之情況，且被告對該陳述，於原審及本院審理時均未到庭
    爭執其證據能力（見原審卷第十七頁、本院卷第六九頁至第
    七十頁），且迄於本院言詞辯論終結前復未聲明異議，本院
    亦認以之作為證據為適當，依前揭規定，告訴代理人丁○○
    於檢察官偵訊時所為之陳述，應有證據能力。
  4.復按被告以外之人於審判外之言詞或書面陳述，除法律有規
    定者外，不得作為證據，刑事訴訟法第一百五十九條第一項
    定有明文。依前揭規定之反面解釋，被告以外之人於審判中
    之言詞或書面陳述，得作為證據。本件告訴代理人乙○○於
    原審審判中，業經以證人身分具結（見原審卷第二十頁）而
    為陳述，並經檢察官之交互詰問（見原審卷第十五頁至十七
    頁），而被告於原審及本院審理時均未到庭爭執其證據能力
    （見原審卷第十七頁、本院卷第六九頁至第七十頁），本院
    亦認以之作為證據為適當，依前揭規定，告訴代理人乙○○
    於原審時所為之證詞，應有證據能力。
  5.至本件認定事實所引用之本件卷證所有證據（文書證據），
    檢察官及被告於本院審理時均未主張排除前開書證之證據能
    力，且檢察官迄於本院言詞辯論終結前均未表示異議（見本
    院卷第六九頁至第七十頁），而被告則於本院審理時未到庭
    爭執其證據能力（見本院卷第六九頁至第七十頁），本院經
    審酌前開書證並非公務員違背法定程序所取得，亦無刑事訴
    訟法第一百五十九條之四顯有不可信之情況，故上揭卷證證
    據（文書證據），均應有證據能力。
  (二)實體方面：
  1.按犯罪事實應依證據認定之，無證據不得認定犯罪事實；不
    能證明被告犯罪者，應諭知無罪之判決，刑事訴訟法第一百
    五十四條第二項、第三百零一條第一項定有明文。次按，認
    定犯罪事實須憑證據，為刑事訴訟法所明定，故被告犯罪嫌
    疑，經審理事實之法院，已盡其調查職責，仍不能發現確實
    之證據足資證明時，自應依法為無罪判決。又認定犯罪事實
    所憑之證據，雖不以直接證據為限，間接證據亦包括在內，
    然而無論直接證據或間接證據，其為訴訟上之證明，須於通
    常一般人均不致有所懷疑，而得確信其為真實之程度者，始
    得據為有罪之認定，倘其證明尚未達到此一程度，而有合理
    之懷疑存在時，即難遽採為不利被告之認定，此有最高法院
    七十六年臺上字第四九八六號判例意旨足資參照。且事實之
    認定，應憑證據，如未能發現相當證據，或證據不足以證明
    ，自不能以推測或擬制之方法，以為裁判基礎（最高法院二
    十年度上字第八九三號、四十年度臺上字第八六號判例意旨
    參照）。至告訴人之告訴，係以使被告受刑事訴追為目的，
    是其陳述是否與事實相符，仍應調查其他證據以資審認（最
    高法院五十二年度臺上字第一三○○號判例意旨參照）。
  2.次按著作人除著作權法另有規定外，專有公開演出其語文、
    音樂或戲劇、舞蹈著作之權利，著作權法第二十六條定有明
    文。而所謂「公開演出」，依同法第三條第一項第九款規定
    ，係指「以演技、舞蹈、歌唱、彈奏樂器或其他方法向現場
    之公眾傳達著作內容。以擴音器或其他器材，將原播送之聲
    音或影像向公眾傳達者，亦屬之」，因此，構成對音樂著作
    財產權人所享有公開演出權之侵害者，必須行為人有以前揭
    方法在現場向公眾傳達音樂著作之事實者，始足當之。又著
    作權法第九十二條規定，以公開演出方式侵害著作權罪之成
    立，以行為人具有故意為其構成要件。而所謂「故意」係指
    行為人主觀上必須對於客觀不法構成要件所描述之行為主體
    、行為客體、行為、行為時之特別情狀、行為結果等，均有
    所認識，始可謂具備認知要素；並須進而具有實現不法構成
    要件之全部客觀行為情狀之決意，始具故意之決意要素，行
    為人必須兼具上開認知要素及決意要素，始可認為具有犯罪
    之故意，自屬當然。且著作權法第九十二條之擅自以「公開
    演出」方法侵害他人著作財產權罪，苟行為人並未以「公開
    演出」方法向現場公眾傳達著作內容，即與擅自以「公開演
    出」方法侵害他人著作權罪之構成要件有間，自不能以該項
    罪責與行為人相繩。
  3.本案爭點，最重要者，乃被告擺放於上開檳榔攤內之扣案電
    腦伴唱機經營之過程中，是否曾經他人非法予以公開演出，
    而有以公開演出方法侵害告訴人之著作財產權？茲析述如下
    ：
  (1)本案「風飛沙」、「連杯酒」、「雙人枕頭」、「月圓思情
    」、「一條手巾仔」、「情難斷夢抹醒」、「男人情女人心
    」、「春天哪會這呢寒」等八首音樂著作，係告訴人音樂聯
    合總會享有音樂著作財產權之音樂著作，未經告訴人之同意
    或授權，且未曾同意、授權被告公開演出之事實，業經告訴
    代理人丙○○於警詢中及丁○○及於檢察官偵訊時之指訴明
    確（見警詢卷第八頁至第十一頁、偵查卷第八頁），並經告
    訴代理人乙○○於原審中之指訴明確（見原審卷頁第十五頁
    至第十八頁），另有著作權仲介團體設立許可證及著作權仲
    介團體許可證明書（見警詢卷第二四頁至第二五頁）、社團
    法人臺灣音樂著作權人聯合總會授權名單（見警詢卷第二七
    頁至二八頁）、社團法人臺灣音樂著作權人聯合總會音樂著
    作著作財產權專屬授權委託管理契約書（見警詢卷第二九頁
    至第三三頁）、現場檢查紀錄表（見警詢卷第十七頁）及扣
    案之金嗓伴唱機一臺、音圓伴唱機三臺、遙控器四支、點歌
    本八本等證據可稽，並為被告於警詢中所不否認，固堪認定
    。又扣案之電腦伴唱機，均係被告擺放在上開檳榔攤內，供
    不特定顧客消費點唱，而該等電腦伴唱機內，有前開八首音
    樂著作之事實，業據被告於警詢中自承在卷，核與告訴代理
    人丙○○、丁○○及乙○○於警詢中、偵訊時及原審中所述
    情節相符（見警詢卷第二頁至第十頁、偵查卷第八頁、原審
    卷第十五頁至第十八頁），並有現場蒐證相片附卷可稽（見
    警詢卷第三四頁至第四二頁），亦足認定。
  (2)然上開八首音樂著作，是否曾經他人非法以著作權法第三條
    第一項第九款規定之公開演出方式，向現場之公眾傳達其著
    作內容，依上開警詢卷第三四頁至第四二頁之蒐證相片所示
    ，上開八首音樂著作，雖均有經點播之情形，惟關於警詢卷
    第三四頁至第四二頁所附蒐證相片，乃告訴人指派告訴代理
    人丙○○前往上開檳榔攤查證，故告訴代理人丙○○基於蒐
    證之目的，而在上開檳榔攤投幣點播該等音樂著作，是其點
    播已事先取得告訴人之同意、授權，自無侵害告訴人之著作
    財產權可言。又況，依卷內所存之其他事證，均未能證明被
    告擺放扣案電腦伴唱機經營後，曾有何顧客為公開演出上開
    八首音樂著作之行為，且衡諸常情，一般電腦伴唱機內，收
    錄之歌曲動輒數千甚而上萬首（此由上開蒐證相片中之扣案
    點歌本所示之歌曲為數千首一情，亦足為佐證），而告訴人
    所享有著作財產權之上開歌曲，僅係其中數首，所占比例甚
    低，經點播演出之機率自亦甚微，要難遽認前揭八首音樂著
    作，於被告擺放扣案電腦伴唱機經營之過程中，曾經他人非
    法予以公開演出，而謂被告有以公開演出方法侵害告訴人之
    著作財產權。
  4.綜上所述，被告主觀上既無侵害他人著作財產權之犯意，客
    觀上亦查無有以公開演出方式侵害上開八首歌曲著作財產權
    之行為，且本案查無其他積極證據，足資證明被告有違反著
    作權法之犯行，自屬不能證明被告犯罪。
四、原審諭知被告無罪之判決，經核尚無違誤。公訴人上訴意旨
    略以：原審判決被告甲○○無罪，固非無見。惟本案經查獲
    前，告訴人已多次派員前往上開檳榔攤並寄發存證信函予被
    告，向被告表示其有侵害著作權之情事，足認被告經告知後
    ，對著作權法之相關規定已非毫無知悉，且對各家音樂著作
    權仲介團體所授權之範圍、須依音樂著作內容分別向不同之
    音樂著作權仲介團體申辦公開演出授權及未申請等情事，均
    難諉稱不知情。詎原審未審酌被告於案發前，已由告訴代理
    人告知上情，且未訊明被告是否仍不知須向告訴人申請公開
    演出之授權，即遽認被告無主觀上之犯意，其認事用法實有
    未洽。又被告自九十七年七月五日起至九十六年八月二十七
    日止，以四臺伴唱機供不特定之客人公開演唱，則可推論於
    該期間曾有客人點唱歌曲而公開演出，復以告訴代理人丙○○操作電腦伴唱機，點播上開八首歌曲均可正常播放，足認
    被告客觀上已有以公開演出之方式侵害八首歌曲之著作財產
    權之行為，倘被告辯稱該上千首音樂著作從未有人點唱，顯
    係卸責之詞，自不足採，然原審未予詳查，且以告訴人無法
    提供不知情之消費者出面舉證，率認被告無侵害告訴人權利
    情事，自非適法云云。惟查，被告主觀上既無侵害他人著作
    財產權之犯意，客觀上亦查無有以公開演出方式侵害前開八
    首歌曲著作財產權之行為，已如前述，扣案系爭電腦伴唱機
    內雖有上揭八首歌曲，惟縱認被告有預見歌曲經人點唱之可
    能性，然因本案除告訴人及告訴代理人之蒐證行為外，未見
    其他第三人點播上揭八首歌曲，而使被告構成著作權法第九
    十二條規定之公開演出事實，本罪復不處罰預備犯，自不能
    以被告在其所經營之「婷婷檳榔攤」附設卡拉ＯＫ，供前往
    消費之不特定客人點播點唱機內之歌曲，即推定被告確有以
    公開演出之方式侵害告訴人著作財產權之事實，公訴人猶執
    上開理由指稱被告有違反著作權法之罪嫌云云，指摘原判決
    不當，核無理由，應予駁回。本案被告經合法傳喚，無正當
    理由不到庭，爰不待其陳述，逕為判決如主文。
據上論斷，應依刑事訴訟法第三百七十一條、第三百六十八條，
判決如主文。
本案經檢察官鍾鳳玲及黃朝貴到庭執行職務。
中    華    民    國    98    年    8     月    17    日
                  智慧財產法院第一庭
                              審判長法  官  李得灶
                                    法  官  王俊雄
                                    法  官  汪漢卿
以上正本係照原本作成。
不得上訴。
中    華    民    國    98    年    8     月    17    日
                                    書記官  邱于婷


司法院資訊處製作；財團法人民間司法改革基金會備份。
